臺灣臺南地方法院民事判決　九十二年度重訴字第四四三號
　　原　　　告　甲○○
　　訴訟代理人　蔡進欽律師
　　　　　　　　蘇正信律師
　　　　　　　　蔡弘琳律師
　　被　　　告　台南縣六甲鄉農會
　　法定代理人　乙○○
　　訴訟代理人　鄭慶海律師
　　　　　　　　邱玲子律師
右當事人間請求返還寄託物事件，本院於民國九十三年四月一日言詞辯論終結，判決
如左：
  主      文
原告之訴及其假執行之聲請均駁回。
訴訟費用由原告負擔。
    事    實
甲、原告方面：
一、聲明：被告應給付原告新台幣（下同）一千二百十萬三千二百四十三元暨自起訴
    狀繕本送達翌日起至清償日止，按年息百分之五計算之利息。並願供擔保請准宣
    告假執行。
二、陳述：
（一）原告甲○○係被告台南縣農會之活期儲蓄存款戶，帳號第二二—000000
      0號（下稱系爭帳戶）。豈料，原告日前向被告辦理領款，被告竟謂原告存款
      不足，原告方才發現系爭帳戶已分別於(一)民國（下同）八十七年五月十五日轉
      帳支出一千零九萬八千一百二十元至訴外人陳照明帳戶；(二)八十七年五月十五
      日轉帳支出二百萬五千一百二十三元至訴外人陳莊去來帳戶。上開轉帳款項並
      非原告所為，依約應由被告負責，被告竟以此拒絕原告辦理取款，爰依消費寄
      託之法律關係訴請被告返還如訴之聲明之金錢。
（二）對被告抗辯之陳述：原告不否認與訴外人陳楊秀蘭間有債務關係存在，但雙方
      對帳後並沒有結果；原告所有系爭儲蓄存款帳戶之存摺均交由訴外人陳楊秀蘭
      處理，被告農會在未經原告填具取款條並提出印鑑之情況，自不應僅憑存摺就
      將原告所有系爭帳戶內之存款轉帳至他人帳戶。縱原告授權他人辦理轉帳，被
      告農會也應該憑據原告所有之存摺、蓋有印鑑之取款條，才可以辦理轉帳手續
      。
三、證據：提出支出傳票二紙、郵政存簿儲金簡章、台灣土地銀行簡章各一紙為證。
乙、被告方面：
一、聲明：駁回原告之訴。被告如受不利之判決，願供擔保請准宣告免為假執行。
二、陳述：
（一）原告為合夥購買土地需用資金，由訴外人陳照明於八十六年十月九日以渠等合
      夥土地為擔保，向被告農會借用四百五十萬元及五百五十萬元二筆借款，提供
      原告使用。前開二筆借款之利息，均由原告負責繳納，並自原告向被告農會開
      設之活期儲蓄存款帳戶即系爭帳戶中扣抵。又上開二筆借款，其中四百五十萬
      元用以清償原告於八十四年及八十五年間先後向陳照明借款二百萬元、二百五
      十萬元，合計四百五十萬元之債務。另其中五百五十萬元，係原告應分擔合夥
      向陳水印購買俗稱「十八王公土地」即六甲鄉○○段一四四三地號等五筆土地
      之部分價金。原告為償還前開款項，乃於八十七年五月十五日由原告以其帳戶
      之存摺向被告辦理領款一千零九萬八千一百二十元，用以清償訴外人陳照明向
      被告農會借用之前開一千萬本金之本息債務，事後，原告與訴外人陳楊秀蘭於
      九十二年六月三日雙方會帳，陳楊秀蘭提出會算帳款明細卡記載「八七、五、
      十五  一０、０九八、一二０  用以支付八六、十、九  十八王公  五五０萬
      以前11.14.由秀蘭向阿明借二五０萬轉出茂良用，11.14.借二００萬轉茂良」
      之記事後，原告並與陳楊秀蘭簽立誓約書為憑，足見原告主張上開一千零九萬
      八千一百二十元之存款轉帳支出非原告所為云云，尚非可取。
（二）訴外人陳莊去來於八十六年一月十日向被告農會借款一百萬元，隨即於同日轉
      帳存入原告設於被告之系爭帳戶內，又另於八十六年七月十二日再轉帳一百萬
      元存入原告前開帳戶，合計二百萬元，提供原告作為周轉資金用。上開借款利
      息均由原告負擔繳納，並由系爭帳戶內扣款取償。是原告於八十七年五月十五
      日以其帳戶存摺辦理領款二百萬五千一百二十三元（含利息），即用以清償其
      向陳莊去來借款二百萬元之本息，此亦經訴外人陳楊秀蘭提出九十二年六月三
      日之會算帳款明細表登載「八七、五、十五  二、００五、一二三  轉帳去來
      」等記事，並由陳楊秀蘭與原告會帳，經雙方簽訂誓約書為憑，足見此筆由原
      告所有系爭帳戶之轉帳支出，係由原告辦理領款者，應無疑問。
（三）原告與被告間歷年來有關消費寄託金錢之業務往來，均有存摺紀錄可憑。且銀
      行法第七條亦規定「活期存款謂存款人憑存摺或依約定方式隨時提取之存款」
      ，準此，被告農會就活期儲蓄存款戶憑存摺（未附取款字條）辦理提取存款，
      不但於法有據，且屬與存款戶間以此等方式為辦理提取存款之約定方式之一，
      對於為活期儲蓄存款戶之原告，自生提取存款之效力。況原告於八十七年四月
      七日亦曾自其所有系爭帳戶以存摺辦理提取九十四萬七千零六元之存款，並將
      其中六萬四千三百五十九元償還其兒子黃顯程向被告農會借款本金二百四十萬
      元所積欠之利息六萬零一百三十六元及違約金四千二百二十三元等債務；其中
      八十八萬二千六百四十七元，則償還訴外人陳貴義向被告農會借款本金二千萬
      元所積欠之利息八十三萬四千三百零二元及違約金四萬八千三百四十六元等債
      務。又原告於八十四年五月二十九日自系爭帳戶以存摺辦理提取五十萬元用以
      清償第三人陳貴義向被告農會借款本金一千五百萬元之部分債務。是原告對於
      前揭同樣以存摺向被告農會提取存款之方式，用以清償黃顯程、陳貴義之債務
      ，並未主張不生領款之效力，而對同樣以存摺方式提取存款轉帳存入陳昭明及
      陳莊去來帳戶部分表示異議，殊嫌矛盾。原告此項以存摺提取存款之方式，既
      為銀行法所明訂之提款方式之一，依法對被告農會自發生提取存款之效力，否
      則，果如原告未提取訟爭二筆存款，何以歷經五、六年之久，從未向被告要求
      提領，反而於其後之八十七年九月十日、八十九年四月七日尚先後以黃顯程名
      義向被告農會續為抵押借款二千萬元及五百萬元，並由原告擔任連帶保證人之
      理，凡此亦可佐證原告主張未向被告提取訟爭二筆存款，顯有違背經驗法則。
（四）原告於八十七年間與訴外人陳楊秀蘭會算債務時，尚親筆在會算清單上記載「
      八七、五、十五，一０、０九八、一二０昭明（指陳照明）」「八七、五、十
      五，二、００五、一二三，去來（指陳莊去來）」，該等前款數額核與原告以
      存摺提取存款轉帳至陳照明、陳莊去來之帳戶內之金額相符。且該等金錢均係
      陳照明、陳莊去來向被告農會借款轉借給原告之債務，因此，原告提款代償，
      乃當然之事務，足證原告確有以存摺提取訟爭存款之事實，則雙方就此部分之
      寄託關係已不存在，原告訴請被告應再返還該等寄託存款，即難認有理由。
三、證據：提出原告所有系爭帳戶之交易明細表、買賣契約書暨土地登記謄本、陳照
    明為借戶之被告農會放款卡、會算明細卡暨誓約書、陳照明及陳莊去來各自於被
    告農會存款帳戶之交易明細表、原告轉帳轉出支出傳票暨黃顯程、陳貴義收入傳
    票、原告支出傳票暨陳貴義收入傳票、黃顯程借據二紙、原告親筆會算清單等件
    為證，並聲請傳訊證人陳照明、陳楊秀蘭、袁達良、歐瑞豐。
丙、本院依職權訊問證人黃淑芬。
    理      由
甲、兩造爭執之要旨：
一、原告起訴主張：原告擬自其在被告農會開設之活期儲蓄存款帳戶內提取存款，被
    告竟謂原告存款不足，原告方才發現系爭帳戶已分別於八十七年五月十五日轉帳
    支出一千零九萬八千一百二十元至訴外人陳照明帳戶；八十七年五月十五日轉帳
    支出二百萬五千一百二十三元至訴外人陳莊去來帳戶。上開轉帳款項並非原告所
    為，依約即應由被告負責等語。
二、被告則以：兩造間歷年有關寄託金錢之業務往來，均有存摺紀錄可憑，原告亦曾
    逕以存摺指示被告辦理他筆轉帳手續，原告並無異議。而系爭兩筆轉帳款項亦係
    原告為清償其與訴外人陳照明、陳莊去來之債務，原告既以存摺提取訟爭兩筆存
    款代償債務，並經被告辦理轉帳，即生清償之效力，雙方間就此部分之寄託關係
    既不存在，原告訴請被告應再返還該等寄託款項，即屬無理由等語，資為抗辯。
乙、兩造不爭之事實：
    原告所有上開系爭帳戶曾先後於(一)八十七年五月十五日轉帳支出一千零九萬八千
    一百二十元至訴外人陳照明於被告農會開立之帳戶；(二)八十七年五月十五日轉帳
    支出二百萬五千一百二十三元至訴外人陳莊去來於被告農會開立之帳戶，前開兩
    筆轉帳均未填寫取款憑條並加蓋原告存留印鑑，但原告所有之系爭帳戶存摺內均
    記載各筆轉帳支出記錄。上開期間原告曾交付伊所有系爭帳戶之存摺予證人陳楊
    秀蘭，並委由證人陳楊秀蘭向被告農會申辦借款或辦理轉帳事宜。
丙、得心證之理由：
一、原告起訴主張：對系爭兩筆轉帳至訴外人陳照明、陳莊去來分別於被告農會開設
    帳戶並不知情，又系爭兩筆轉帳手續既未經原告填寫取款憑條並蓋用原告存留印
    鑑，被告農會即不得僅以證人陳楊秀蘭持有原告存摺，逕辦理轉帳，前開兩筆款
    項既非本人辦理轉帳，對原告自不生清償效力等情；被告則以前開情詞置辯，是
    本件兩造爭執之要點厥為：原告是否自行或授權他人指示被告農會辦理轉帳？又
    被告農會僅憑原告本人或第三人持系爭帳戶之存摺指示逕辦理轉帳，是否對存戶
    即原告發生清償之效力？茲論述如下：
（一）原告主張被告農會辦理系爭二筆轉帳業務對原告不生效力乙節，為被告否認並
      辯稱：系爭兩筆轉帳款項係原告為清償其透過陳楊秀蘭向訴外人陳照明、陳莊
      去來借款之債務等語。經查：
    1.被告所辯上情，業據證人陳楊秀蘭到庭證稱：「原告與陳照明及我等七人當時
      合夥購買多筆土地，我們都是事後才對帳的，陳照明當時提供合夥人共買的土
      地，以他的名義向被告借款一千萬元，其中四百五十萬元還給陳照明，另外五
      百五十萬元是作為購買十八王公土地的分攤價額，上開借款四百五十萬元是八
      十四年十月十三日及八十五年十一月十四日陳照明分別借甲○○二百五十萬元
      及二百萬元，又他們合夥買十八王公的土地，該土地是公司用地，甲○○應該
      負擔九百九十七萬五千元，但他只有負擔一百零五萬元，我補貼三百四十二萬
      五千元，這部分他已經還給我了，剩下五百五十萬元。所以甲○○才會在八十
      七年五月十五日匯款一千零九萬八千一百二十元到陳照明的帳戶內，以還上開
      借款四百五十萬元及土地價款五百五十萬元，多出來的九萬八千一百二十元是
      利息。上開一千萬元的利息也都是由原告支付的。」、「陳莊去來在八十六年
      一月十日及八十六年七月十二日分別透過我將一百萬元轉入原告的戶頭，這二
      百萬元是我婆婆（即陳莊去來）向農會借的錢，這農會的利息也是由原告繳納
      的。這二筆借款原告是在八十七年五月十五日透過農會匯款二百萬五千一百二
      十三元清償的，其中五千一百二十三元是利息。」等語無訛（見本院九十三年
      二月十二日準備程序筆錄），並經證人陳楊秀蘭提出系爭帳戶於八十五年十二
      月十七日至八十六年九月五日期間之交易明細表一份、存戶為陳莊去來之取款
      憑條暨以甲○○為戶名之活期儲蓄存款收入傳票二紙、帳簿明細、陳莊去來存
      摺明細節本等各一份佐證，復與證人陳照明證以：「我是因為證人一（陳楊秀
      蘭）叫我去借款給原告用，我覺得證人一做人可靠才答應的，原告還款的時候
      都是由證人一處理的，我本身沒有與原告談過這筆借款的情形。」等語相符（
      見同上筆錄），並與被告提出之六甲鄉○○段土地（俗稱十八王公土地）不動
      產買賣契約書暨土地登記謄本、系爭帳戶於九十六年九月五日至八十七年六月
      五日期間之交易明細表各乙份、放款帳卡二紙、「甲○○」對帳單等件相符。
      足見，證人陳楊秀蘭證述：原告透過其向訴外人陳照明、陳莊去來調取款項乙
      節，應堪採信為真實。
    2.況上開二筆分別由陳照明、陳莊去來向被告農會借得之款項，均自原告所有之
      系爭帳戶內扣款繳納利息乙節，亦經被告提出系爭帳戶之交易明細表乙份在卷
      可稽，並有證人即被告農會職員黃淑芬到庭證述：「（系爭）這兩筆借款確實
      不是甲○○借的，但利息過去都是由甲○○來繳息的」、「是甲○○本人持存
      摺來本行要求我們辦理轉帳繳息的」等語無訛（見本院九十三年三月四日準備
      程序筆錄），衡諸常情，若非原告透過證人陳楊秀蘭向訴外人陳照明、陳莊去
      來調借款項，原告豈願意繳納上開兩筆借款之利息？是原告既然同意被告農會
      由其帳戶轉帳繳納上開兩筆借款利息，益徵證人陳楊秀蘭所證：原告所有系爭
      帳戶於八十七年五月十五日轉帳一千零九萬八千一百二十元，確係清償訴外人
      陳照明向被告農會借用再轉借與被告一千萬元之本息債務；原告於八十七年五
      月十五日以其帳戶存摺辦理領款二百萬五千一百二十三元（含利息），係清償
      其向陳莊去來借款二百萬元之本息各節所言非虛，則被告辯稱：系爭兩筆款項
      之轉帳程序確係原告為清償其透過證人陳楊秀蘭向訴外人陳照明、陳莊去來借
      款之欠款本息等語，與事實相符，自堪採信。
（二）原告固不否認與訴外人陳楊秀蘭間有債權債務關係存在，雖主張雙方曾對帳但
      無結果，各筆借款債權債務存否尚有疑義云云。惟查：
    1.原告與證人陳楊秀蘭間曾就原告臚列三十五筆明細項目，逐一核對證人陳楊秀
      蘭製作之收支簿冊、被告農會提供之傳票憑證等件公開對帳，並會同訂立誓約
      書，經見證人袁達良、楊哲夫、陳照明、歐瑞豐、陳賜福、陳貴義、陳昭賜、
      陳新賀等人簽名其上乙節，有誓約書一份附卷可憑，原告亦不否認親自簽名於
      誓約書上，自堪認該誓約書之真正。
    2.再者，原告於九十三年三月四日提出之準備書狀所附「甲○○」對帳明細表所
      臚列按日期排列計三十五筆金額明細，與誓約書所記載原告指控證人陳楊秀蘭
      侵占明細項目計三十五條各節，兩者間爭議之金錢往來明細項目數目相符，足
      證誓約書內所載雙方對帳之項目應與前開「甲○○」對帳明細表所載明之對帳
      項目一致。
    3.又參諸誓約書第三條約定：「雙方於本日公開核對有關簿冊後，所謂侵占事已
      真相大白，雙方不得否認，以後甲方不得在有無中生有、節外生枝之事發生」
      等語，苟非原告與證人陳楊秀蘭均核對前開三十五筆明細無誤，原告豈有簽名
      於該誓約書之理？復參以雙方對帳當日在場之證人袁達良亦到庭證稱：「對帳
      當時是在農會理事長的辦公室，對帳當時直接由農會提出相關單據。對完帳後
      我還在場，我有問原告對帳的結果如何，原告說其中只有陳賜福的二百萬元及
      我的五十萬元這二筆有疑問，其他雙方都對照無誤。」、在場之證人即被告農
      會職員歐瑞豐證以：「當時我是任職於農會，因為原告與陳楊秀蘭間金錢往來
      有爭議，所以我建議雙方在農會對帳，當時在對帳的過程都由我們農會提供相
      關的單據給雙方作參考，他們的明細我不清楚，他們的帳有對完，對到下午三
      點多，誓約書我有簽名。」等情（均見本院九十三年二月十二日準備程序筆錄
      ），可證原告與證人陳楊秀蘭除對其中兩筆：與陳賜福的二百萬元及袁達良的
      五十萬元交易項目雙方意見紛歧外，其餘均已對帳無誤。而原告就上開兩筆外
      之項目，是否仍有分歧、或有何否認支出明細之表示，均未能舉證以實其說，
      應認，原告除前開兩筆項目之金額與證人陳楊秀蘭間尚有疑問外，其餘即已對
      帳無誤。是以，系爭兩筆轉帳款項，即誓約書記載「／５／  １０，０９
      ８，１２０  轉帳照明」、「／５／  ２，００５，１２３  轉帳去來」
      兩筆金額，既經原告與證人陳楊秀蘭就提出之對帳單與會計簿冊對帳後，表示
      無誤並簽立誓約書，自不得再事後翻異其詞，是被告復主張其與證人陳楊秀蘭
      間對帳並無結果，進而推翻雙方間所有金錢交易往來明細之真正等節，即無足
      採。
    4.綜參以上各情，原告對於證人陳楊秀蘭處理合夥投資土地買賣所為之金錢調度
      既經雙方對帳，原告於對帳完畢後，又未保留不同意見並加註任何有疑義之項
      目，卻仍與證人陳楊秀蘭簽立誓約書，並經在場之證人歐瑞豐等人見證簽名，
      自可認定上開兩筆轉帳款項確實為清償原告透過證人陳楊秀蘭向訴外人陳照明
      、陳莊去來調度之借款等情，應堪無疑。
（三）原告又主張：被告農會在未經原告填具取款條並簽蓋原留印鑑之情況，自不應
      僅憑存摺就將原告所有系爭帳戶內之存款轉帳至他人帳戶，被告農會違反提款
      之作業規定，前開轉帳自不對原告生效等語，並提出郵政存簿儲金簡章、台灣
      土地銀行簡章各一紙為證。惟查：
    1.按乙種活期存款戶（即活期存款及活期儲蓄存款）與銀行或其他金融機構之間
      為消費寄託關係，依民法第六百零三條第一項規定，銀行即負有返還同一數額
      之金錢予存款戶之義務，此由銀行法第七條規定：「活期存款謂存款人憑存摺
      或依約定方式隨時提取之存款」等語，亦得窺其要義。因此，在一般交易上，
      存戶持有存摺，證明其對銀行或其他金融機構債權之存在，且藉此行使其返還
      寄託物即金錢之權利，此際受寄之銀行或其他金融機構即負有返還存款戶同一
      數額金錢之義務。故金融機構與存款戶間簽立之消費寄託契約或金融機構提供
      之簡章，載明存款戶提領或支取存款應提出之文件資料，不論僅憑存戶提出存
      摺或要求存戶必須隨帶存摺並填具取款憑條、簽蓋原留印鑑，金融機構方得照
      付等約定，均僅在約束存款戶應備齊相關資料供金融機構核驗，使金融機關受
      理提款業務時，得正確地識明真正的權利人即約定存款戶。即謂，金融機構得
      以核驗存款戶提出之存摺或是併同存款戶填具之取款憑條加簽蓋原留印鑑等約
      定方式確認存款戶身份無誤後，依真正之存款戶指示辦理取款、轉帳業務，該
      轉帳支出即應對存款戶生清償之效力。
    2.查證人即辦理系爭轉帳手續之農會職員黃淑芬到庭證述：「我們農會本於服務
      客戶的原則，只要有拿存摺來要求轉帳，我們核對存摺無誤後，就會辦理，不
      需本人親自持存摺來辦理。本件轉帳是由何人來本行聲請，因為時間已久，我
      已記不清楚了。」、「在繳納利息或清償本行放款的情形（才）允許持存摺直
      接辦理轉帳。只有提領現金的程序才須持存摺及存戶印章辦理。」等語，足見
      被告農會職員先行核驗原告所有系爭帳戶存摺無誤後，方辦理本件轉帳手續。
      又證人黃淑芬復證稱：「（農會與甲○○之間如何約定？）甲○○是我們主要
      的客戶，過去繳息也經常以存摺方式轉帳，他都是有帶存摺來我才有幫他辦理
      。」、「（農會）會製作傳票，電腦登錄存摺作為憑證。」、「這兩筆借款確
      實不是甲○○借的，但利息過去都是由甲○○來繳息的。」、「是甲○○本人
      持存摺來本行要求我們辦理轉帳繳息的。」等語，併參諸被告提出附卷之原告
      與被告農會間歷年之交易往來明細表所示，原告自八十五年十月至八十七年六
      月間，每隔兩、三天即有放款、轉帳支出、貸息、提領現金之交易紀錄，足見
      ，原告與被告農會間金錢往來甚為頻繁，在被告農會熟識原告身份之狀況下，
      不論是原告本身亦或是原告委託之證人陳楊秀蘭前往農會辦理相關存款、轉帳
      、領款等業務，均無錯認之虞，是被告農會簡化雙方之交易條件，確實能使雙
      方得利，是以，證人黃淑芬證以：鑒於原告為被告農會之主要客戶，為提供原
      告與被告農會間經常交易往來之便，於原告要求僅憑存摺方式轉帳時，被告農
      會於無識別原告身份錯誤之虞，乃雙方約定逕以提出存摺方式受理原告轉帳之
      申請乙節，應堪採信為真實。
    3.況原告於八十七年四月七日亦曾自其所有系爭帳戶以存摺辦理提取九十四萬七
      千零六元之存款，並將其中六萬四千三百五十九元償還其兒子黃顯程向被告農
      會借款本金二百四十萬元所積欠之利息六萬零一百三十六元及違約金四千二百
      二十三元等債務；其中八十八萬二千六百四十七元，則償還訴外人陳貴義向被
      告農會借款本金二千萬元所積欠之利息八十三萬四千三百零二元及違約金四萬
      八千三百四十六元等債務。又原告於八十四年五月二十九日自系爭帳戶以存摺
      辦理提取五十萬元用以清償第三人陳貴義向被告農會借款本金一千五百萬元之
      部分債務等節，亦經被告提出原告轉帳轉出支出傳票暨黃顯程、陳貴義收入傳
      票、原告支出傳票暨陳貴義收入傳票、黃顯程借據二紙等件在卷可證。是兩造
      間確曾多次僅憑存摺辦理收支存款往來業務，而原告對於前揭同樣以存摺向被
      告農會提取存款之方式，用以清償訴外人黃顯程、陳貴義之債務，並未主張不
      生領款之效力，益徵原告此項以存摺提取存款之方式，為雙方所同意提款方式
      之一。復參以原告在被告農會於八十七年五月十五日自系爭帳戶轉帳二筆款項
      ，歷經五、六年之久，從未向被告要求提領或表示異議，反而於其後之八十七
      年九月十日、八十九年四月七日尚先後以原告之子黃顯程名義向被告農會續為
      抵押借款二千萬元及五百萬元，並由原告擔任連帶保證人，有被告提出之支出
      傳票暨收入傳票二份、借據二紙等件附卷可稽，如被告農會確有轉帳不實情事
      ，原告父子豈有再向被告農會借款並擔任保證人之理？凡此均足佐證被告所辯
      ：原告與被告農會間約定得逕以存摺辦理轉帳手續乙節，應堪採信。
    4.原告雖主張：根據被告農會給客戶的活期儲蓄存款簡章的第四條，約定雙方取
      款轉帳方式除應攜帶存摺外，取款時並應填具農會製備之領款條，簽蓋原留印
      鑑，連同存摺一併交本會驗付等規定，既然雙方約定有一定方式，則被告未按
      規定方式轉帳，自不生清償效力云云。惟查，系爭兩筆轉帳款項，係為清償原
      告向訴外人陳照明、陳莊去來之借款，而陳照明、陳莊去來此兩筆向被告農會
      借款之利息，向來亦由原告繳納，已如前述，則被告農會既向真正之債權人即
      原告清償，自難謂被告農會並未履行返還原告寄託款之義務。縱被告農會未依
      其製發之活期儲蓄存款簡章辦理轉帳手續，僅係金融機構主管機關基於對被告
      農會等金融機關辦理存款業務所為行政作業上監督、管理之限制規定，至與系
      爭兩筆轉帳取款是否發生提取存款之清償效力無涉，是原告執此主張上開轉帳
      取款尚未生清償之效力云云，亦不足取。
（四）按乙種活期存款戶（即活期存款及活期儲蓄存款）與銀行之間為消費寄託關係
      ，依民法第六百零三條第一項規定，銀行固負有返還同一數額之金錢予存款戶
      之義務，存款如為第三人憑真正之存摺及印章所冒領，依其情形得認該第三人
      為債權之準占有人，且銀行不知其非債權人者，依民法第三百十條第二款規定
      ，銀行得對存款戶主張有清償之效力，前經最高法院八十一年台上字第一八七
      五號著有判例可參。查原告主張：被告與證人陳楊秀蘭間有勾串行為，證人陳
      楊秀蘭至被告農會辦理轉帳手續，尚難認被告農會已對原告清償云云。查原告
      與證人陳楊秀蘭之債權債務關係，已經雙方對帳無誤，並由雙方簽立誓約書經
      在場見證人見證無訛，則系爭兩筆轉帳款項既經原告追認，足證系爭兩筆轉帳
      款項，確係清償原告之欠款。而原告亦不否認存摺簿均交由陳楊秀蘭處理，復
      參諸證人黃淑芬證稱：「我印象中甲○○與陳楊秀蘭、陳照明、楊哲夫等人是
      合夥關係，這件事六甲鄉的人大部分都知道，因為之前的利息都是甲○○在繳
      ，所以我猜測這可能是他們合夥間的內容。」等語以觀，被告農會依過去往來
      經驗，得認證人陳楊秀蘭為該消費寄託返還請求權之債權準占有人，參酌前開
      判例意旨，縱使系爭兩筆轉帳金額，係由證人陳楊秀蘭向被告農會申辦（此部
      分原告亦未能主張），而被告農會依據證人陳楊秀蘭提出真正之存摺及指示辦
      理轉帳，自得對原告主張有清償之效力。是以，原告復以前詞主張被告農會之
      轉帳對原告不生清償效力云云，即無可採。
二、綜上所述，本件自原告所有系爭帳戶轉帳之兩筆款項，確係清償原告積欠訴外人
    陳照明、陳莊去來之借款，得認對真正之債權人發生清償之效力，並不因被告農
    會未踐行作業簡章之行政規定而有影響，縱認系爭兩筆轉帳金額，係由第三人陳
    楊秀蘭持原告所有系爭帳戶之存摺指示被告農會辦理轉帳手續，亦應認為被告農
    會已對債權之準占有人為清償，揆諸前開說明，自生清償之效力，從而，被告辯
    稱：已向債權人即原告清償，原告自不得再依據兩造間之消費寄託關係，請求返
    還該數額之存款等語，即屬於法有據，原告依消費寄託之法律關係，請求被告返
    還存款一千二百十萬三千二百四十三元及法定遲延利息，即屬無據，應予駁回。
三、至原告聲請本院向台南縣政府、行政院農業委員會及財政部查詢農會辦理活期儲
    蓄存款之提存款業務等相關法令規定，本院認前開金融機構主管機關縱有限制農
    會信用部辦理前開業務之作業程序，亦僅為督導農會辦理相關業務之行政作業規
    定，無涉於農會是否履行其返還寄託款與存款戶之義務及對存戶是否發生清償之
    效果等法律關係之認定，自毋庸予以參酌，附此敘明。
四、本件判決基礎已臻明確，兩造其餘攻擊防禦方法，核與判決結果無影響，爰不一
    一論列。
五、本件原告之訴，既無理由而經駁回，其假執行之聲請亦失所附麗，應併予駁回。
六、據上論結，本件原告之訴為無理由，依民事訴訟法第七十八條，判決如主文。
中　　　華　　　民　　　國　　九十三　　年　　　四　　　月　　　十五    日
                                臺灣臺南地方法院民事第三庭
~B審判長法官　蔡美美
~B法　　　官　孫玉文
~B法　　　官　王慧娟
右為正本係照原本作成
如對本判決上訴，須於判決送達後廿日內向本院提出上訴狀
中　　　華　　　民　　　國　　九十三　　年　　　四　　　月　　　十五    日
~B法院書記官　蔡蘭櫻
